【裁判字號】    89,上易,330
【裁判日期】    890518
【裁判案由】    詐欺
【裁判全文】
臺灣高等法院高雄分院刑事判決                    八十九年度上易字第三三號
    上  訴  人
    即  自訴人  乙○○
    被      告  丙○○
右上訴人因被告詐欺案件，不服臺灣高雄地方法院八十八年度自字第三三九號中華民
國八十九年一月二十一日第一審判決，提起上訴，本院判決如左：
      主      文
上訴駁回。
      理      由
一、本案經本院審理結果，認第一審判決認事用法均無不當，應予維持，並引用第一
    審判決書記載之證據及理由（如附件）。
二、自訴人一再主張被告於八十七年十月二十八日向其借本件五十萬元款項前，即已
    於八十六年十一月五日前共欠其借款一百五十萬元，連同之前滯繳之利息，共計
    欠款本息一百六十五萬五千元，自訴人所以願意再借本件五十萬元款項給被告，
    係因被告拿其父親鄭基山之身分證影本、土地所有權狀影本、地價證明書給自訴
    人，同意設定該土地第二順位抵押權給自訴人，自訴人看在有土地作抵押，舊帳
    新債得以有第二順位抵押權擔保之份上而陷於錯誤，再借款五十萬元給被告，詎
    被告未依約辦理抵押權設定登記，又不還款，因此認被告借本件借款五十萬元，
    有施用詐術云云。
三、被告固坦承有交付其父親鄭基山之土地所有權狀影本及地價證明書給自訴人之事
    實，然堅決否認是用之本件借款五十萬元擔保之用，辯稱：其係將前開所有權狀
    影本、地價證明書交付給自訴人，請自訴人代其覓金主借款，並非持向自訴人借
    款擔保之用等語。查被告是否以設定抵押權給自訴人為詞，向自訴人借款五十萬
    元，因雙方各執一詞，無積極證據斷定誰是誰非，但由以下情況證據，可判斷被
    告辯解較可採：（一）自訴人既主張被告於借款本件五十萬元之前，已欠其借款
    一百五十萬元，若被告同意以土地設定抵押權擔保借款，以現在地政機關作業程
    序，一日即可辦妥抵押權設定登記，揆諸常情，自訴人應會要求被告先辨妥抵押
    權設定登記，再行借款給被告，乃自訴人未為此要求，豈合常理﹖（二）若因被
    告急需借款，至地政機關先設定抵押權登記會延誤時間，自訴人亦可要求被告將
    土地所有權狀正本、印鑑章、印鑑證明書交付質押，以表示被告願設定抵押權給
    自訴人之意思，乃自訴人僅取得土地所有權狀影本及地價證明書即再借款五十萬
    元，誠屬不可思議。（三）若被告借款當場交不出土地所有權正本、印鑑章、印
    鑑證明書等物，自訴人亦可要求被告書立一紙同意以前開土地設定抵押權登記給
    自訴人，請自訴人借款五十萬元之證明書以為憑證，自訴人亦未為如上之要求。
    故由以上之分析，被告於向自訴人借款五十萬元之際，應無以將前開土地設定抵
    押權為詞向自訴人詐借現款，否則以自訴人從事相命職業，閱人無數，有相當智
    識程度，豈有不預為前開保障債權之措施。自訴人只取得被告所交付之土地所有
    權狀影本及地價證明書，均非供設定抵押權必備之物，反徵被告辯稱其提供給自
    訴人代覓金主借款之參考資料為可採。
四、按刑法詐欺罪之成立，須行為人於行為之初即有不法所有之意圖，以詐術使人將
    本人或第三人之物交付，方始成立，又所謂以詐術使人交付，必須被害人因其詐
    術而陷於錯誤，若其所用方法不能認為詐術，亦不致使人陷於錯誤，且於行為之
    初並無不法所有之意圖，僅因事後遲未依約履行清償責任，或延不交還標的物，
    自難以詐欺罪相繩。查：自訴人自承被告前已積欠一百五十萬元未清償，數額非
    小，於前債未清償前再向自訴人借款，足徵自訴人已明知被告財務困難，有被倒
    債之危險，其願冒被倒債之風險而借款給被告，自訴人亦無陷於錯誤而借款可言
    。被告辯稱無詐欺之犯意，應堪採信。此外尚乏積極證據足證被告有詐欺犯行，
    自屬不能證明被告犯罪，原審因之諭知被告無罪，核無不合，自訴人上訴意旨猶
    執陳詞，指摘原判決諭知被告無罪不當，為無理由，應予駁回。
五、據上論斷，應依刑事訴訟法第三百七十三條、第三百六十八條，判決如主文。
中    華    民    國     八十九     年       五       月     十八       日
                              臺灣高等法院高雄分院刑事第七庭
                                  審判長法官  王光照
                                        法官  黃仁松
                                        法官  黃憲文
右正本證明與原本無異。
不得上訴。
                                      書記官  謝永祥
中    華    民    國     八十九     年       五       月     十九       日
      Ｂ
附件：
臺灣高雄地方法院刑事判決                          八十八年度自字第三三九號
    自  訴  人  乙○○  男  住高雄縣鳳山市○○路七四號
    自訴代理人  謝仲瑜  律師
                王進佳  律師
    被      告  丙○○  男  三十六歲（民國○○○年○月○日生）
                        住台南縣安定鄉港尾村港子尾六十號
                        居台南市○○區○○街一００號
                        身分證統一編號：Ｄ一二八六八三六號
右列被告因詐欺案件，經自訴人提起自訴，本院判決如左：
    主  文
丙○○無罪。
    理  由
一、自訴意旨略以：被告丙○○係有慶行實業有限甲司之負責人，明知自己及該甲司
    均已無支付能力，竟於民國八十七年十月底，向自訴人佯稱需資金短期週轉，十
    日內即可返還，並簽發有慶行實業有限甲司之支票三紙為憑，另表示欲提供其父
    鄭基山所有坐落於台南縣永康市○○段二一七之二八七、二一七之一八七五號二
    筆土地設定抵押權予自訴人，致自訴人陷於錯誤而交付新臺幣（下同）五十萬元
    之現金予被告。詎料，被告於收受前開款項後即失去聯絡，其所簽發之支票三紙
    到期提示亦均不獲付款，自訴人至此始知受騙，因認被告涉有刑法第三百三十九
    條第一項之詐欺取財罪。
二、按犯罪事實應依證據認定，無證據不得推定其犯罪事實，刑事訴訟法第一百五十
    四條定有明文。訊據被告丙○○固坦承以有慶行實業有限甲司為發票人，第一商
    業銀行西台南分行為付款人，到期日均為八十七年十一月五日，票面金額分別為
    十五萬元、十五萬元、二十萬元，支票號碼各為ＭＢ0000000號、ＭＢ0
    000000號、ＭＢ0000000號支票三紙為其所簽發之事實，並有前開
    支票影本三紙附卷可稽，惟堅詞否認有何詐欺之犯行，辯稱：前開三紙支票係伊
    於八十六年十一月五日向自訴人借款五十萬元時所簽發，當時另簽發以有慶行實
    業有限甲司為發票人、台北銀行台南分行為付款人、票面金額各五萬元、到期日
    為八十六年十二月五日、八十七年一月五日、二月五日、三月五日、四月五日、
    五月五日、六月五日、七月五日、八月五日、九月五日、十月五日之支票十一紙
    ，作為支付利息之用，伊並沒有在八十七年十月底向自訴人借款，也沒有說要以
    其父鄭基山所有之土地設定抵押權予自訴人，伊交付土地所有權狀影本予自訴人
    ，係要自訴人幫忙尋覓有無辦理二胎之機會等語。
三、經查：
  (一)被告所簽發予自訴人之三紙支票，支票號碼各為ＭＢ0000000號、ＭＢ0
    000000號、ＭＢ0000000號，觀諸與該三紙支票號碼相連之支票交
    易情形，支票號碼自ＭＢ0000000號至ＭＢ0000000號支票一百紙
    ，除支票號碼ＭＢ0000000號至ＭＢ0000000號、ＭＢ00000
    00號至ＭＢ0000000號、ＭＢ0000000號至ＭＢ0000000
    號之到期日在八十七年七月份後外，其餘支票之到期日均係集中在八十六年至八
    十七年三月間，而支票號碼ＭＢ0000000號至ＭＢ0000000號支票
    之到期日，均係八十六年一月十六日至八十八年九月十六日止單月之十六日左右
    ，票面金額均為四萬五千八百九十元，支票號碼ＭＢ0000000號至ＭＢ0
    000000號支票之到期日，均係八十六年二月二十四日起至八十八年十二月
    二十三日止每月之二十三日或二十四日，票面金額均為二萬一千五百八十九元，
    有第一商業銀行西台南分行八十八年八月十二日一西南字第三九二號函附之支票
    存款帳單八紙、台南市票據交換所八十八年八月十日南市票交字第一七五號函附
    之退票明細一份可憑。故由支票號碼ＭＢ0000000號至ＭＢ000000
    0號、ＭＢ0000000號至ＭＢ0000000號支票到期日之規則性及票
    面金額固定等情以觀，堪認被告所稱上開支票係一次簽發，用以支付汽車貸款之
    情為可採，上開支票之簽發日期應均在八十五年十一月二十一日及八十六年二月
    二十四日左右。從而，支票號碼ＭＢ0000000號至ＭＢ0000000號
    之一百紙支票中，除被告簽發予自訴人之支票號碼ＭＢ0000000號至ＭＢ
    0000000號外，到期日均在八十七年四月前，亦即其簽發日期均在八十七
    年四月前，以被告係經常使用支票之人觀之，自訴人所稱被告交付前開三紙支票
    之時間，與其他相連號碼支票之簽發時間，間隔在六月以上，是否合理已非無疑
    。
  (二)又證人林繼文、許秀蘭雖均證稱於八十七年十月二十八日晚間，在自訴人之住處
    見過被告，並看見自訴人交付現金五十萬元予被告等語；惟縱令證人林繼文、許
    秀蘭之證詞非虛，亦僅得證明被告於當日收受自訴人交付之現金五十萬元，至前
    開支票三紙是否係被告當日簽發後交付、被告有無向表示提供土地以設定抵押權
    予自訴人，證人林繼文、許秀蘭並不知情，亦無任何事證可資佐證，自難僅憑證
    人林繼文、許秀蘭之證詞而遽為推論。
  (三)再者，自訴人自承被告前已積欠一百五十萬元未清償，數額非小，於前債未清償
    前再向自訴人借款，衡諸常情，自訴人應當更為謹慎，始為合理，倘如自訴人所
    言，被告承諾以土地設定擔保債權額二百萬元之抵押權予自訴人，於被告尚未完
    成抵押權之設定登記前，自訴人即先行出借五十萬元，是否合理；況且，被告僅
    交付土地所有權狀影本、土地登記簿謄本予自訴人，以自訴人係熟於貸款事務之
    人，當知辦理抵押權設定登記所需之文件，非土地所有權狀影本、土地登記簿謄
    本而已，被告既未同時交付其他辦理抵押權設定登記所必要之文件，自訴人又未
    要求被告先完成抵押權之設定登記，即對已積欠自己大筆債務之人再行出借五十
    萬元，實與常情有悖。
  (四)綜上所述，由支票號碼ＭＢ0000000至0000000號簽發及提示付款
    之情形觀之，除被告簽發以支付汽車貸款之支票，其到期日有在八十七年四月份
    後者外，其餘支票之到期日均在八十七年四月前，亦即簽發之時間均在八十七年
    四月前，而支付汽車貸款之支票，簽發日期應在八十五年十一月及八十六年二月
間，已如前述，是以被告係經常使用支票之人，倘自訴人持有之支票三紙，均係
    八十七年十月二十八日簽發，則與其他支票之簽發日期相距在六月以上，是否合
    理自非無疑；再縱證人林繼文、許秀蘭之證詞非虛，亦僅得證明被告於八十七年
    十月二十八日曾收受自訴人交付之五十萬元，至自訴人交付之原因為何、被告有
    無簽發前開三紙支票、被告有無向自訴人表示以土地提供擔保，並無由遽為推知
    ，自訴人亦無法提出任何證據可資佐證；況且，被告僅交付土地所有權狀影本、
    土地登記簿謄本予自訴人，顯不足以供作設定抵押權之用，自訴人竟於前債未清
    償，被告所承諾之擔保未實現前，再度出借五十萬元予被告，亦與常情不符。是
    被告所辯，應堪採信。此外，本院復查無其他積極證據足證被告有何自訴人所指
    之犯行，不能證明被告犯罪，依法應為無罪之諭知。
據上論斷，應依刑事訴訟法第三百四十三條、第三百零一條第一項，判決如主文。
中      華      民      國    八十九    年      一      月    二十一    日
                                  臺灣高雄地方法院刑事第七庭
                                      法  官  曾淑娟
右正本證明與原本無異。
如不服本判決，應於判決送達後十日內，向本院提出上訴狀。
                                      書記官  賴成育
中    華    民    國    八十九    年       一      月       二十一     日


司法院資訊處製作；財團法人民間司法改革基金會備份。
